【裁判字號】    94,易緝,422
【裁判日期】    950214
【裁判案由】    詐欺
【裁判全文】
臺灣臺中地方法院刑事判決             94年度易緝字第422號
公  訴  人  臺灣臺中地方法院檢察署檢察官
被      告  丁○○
上列被告因詐欺案件，經檢察官提起公訴（臺灣士林地方法院檢
察署八十九年度偵字第一○三五一號、九十年度偵緝字第五五八
號、九十一年度偵緝字第四三四號），經臺灣士林地方法院判決
管轄錯誤並移送本院（九十二年度易字第六一四號），本院判決
如左：
    主  文
丁○○無罪。
    理  由
一、公訴意旨係以：緣翁武雄（本件同案被告，已死亡，並已經
    本院判決公訴不受理確定在案）經由林幸傑之引介，於民國
    （下同）八十七年十月初認識丙○○，得知丙○○擁有紀氏
    圖書股份有限公司（下稱紀氏公司）借款債權新台幣（下同
    ）一千多萬元，詎竟意圖為自己不法之所有，明知與書商並
    不熟識，卻訛稱：與基隆市經營書籍批發書商熟識，可透過
    書商購買書籍方式，再以書款抵債還錢云云，使丙○○誤信
    而將債務人紀氏公司支票、本票交由翁武雄處理，嗣翁武雄
    並前往處理，為免丙○○起疑，於八十八年一月五日夥同被
    告丁○○、陳振鎰（亦為本件同案被告，已先經本院判決無
    罪確定）共同意圖為自己不法所有，至臺北市○○○路○段
    二一四號八樓公司內，再訛稱：龔、陳二人更熟識基隆市書
    商，更能迅速處理此債權云云，使丙○○誤信，再由陳振鎰
    草擬委託書，由該三人共同處理，唯嗣後翁武雄等於同年三
    月間持票向紀劉明媛（其夫紀斌雄於一月間過世）討債，共
    取得債款二百多萬元朋分，並將票交還對方，之後即避不見
    面。又被告丁○○另於於八十八年一月五日起向丙○○訛稱
    ：欲自行開立書店向紀氏公司購書，須資金籌設為由，且明
    知玄聖實業公司負責人甲○○所簽發支票係不法取得，無法
    兌現，卻仍持該客票前後四次向丙○○借款廿四萬元，嗣後
    該支票退票，經由丙○○向甲○○請求給付票款，始發現上
    情。因認被告丁○○共同連續涉犯刑法第三百三十九條第一
    項之詐欺取財罪嫌等語。
二、按犯罪事實應依證據認定之，無證據不得認定犯罪事實；又
    不能證明被告犯罪者，應諭知無罪之判決，刑事訴訟法第一
    百五十四條第二項、第三百零一條第一項分別定有明文；且
    認定不利於被告之事實，須依積極證據，苟積極證據不足為
    不利於被告事實之認定時，即應為有利於被告之認定，更不
    必有何有利之證據，亦有最高法院三十年上字第八一六號判
    例可資參照；另認定犯罪事實所憑之證據，雖不以直接證據
    為限，間接證據亦包括在內；然而無論直接或間接證據，其
    為訴訟上之證明，須於通常一般之人均不致有所懷疑，而得
    確信其為真實之程度者，始得據為有罪之認定，倘其證明尚
    未達到此一程度，而有合理之懷疑存在時，基於無罪推定之
    原則，即應為無罪之判決（最高法院七十六年臺上字第四九
    八六號判例參照）。又刑法第三百三十九條第一項之詐欺取
    財罪，係以意圖為自己或第三人不法之所有，以詐術使人陷
    於錯誤，將本人或第三人之物交付為構成要件，是刑法上之
    詐欺取財罪，除行為人主觀上有為自己或第三人不法之所有
    之意圖外，於客觀上，必以行為人有施用詐術為必要，如未
    使用詐術使人陷於錯誤，自不得以詐欺取財罪相繩。所謂以
    詐術使人交付，必係被詐欺人因其詐術而陷於錯誤，始為相
    當，若其所用方法，不能認為詐術，亦不致使人陷於錯誤，
    即不構成本罪（最高法院四十六年臺上字第二六○號判例意
    旨參照）。
三、公訴人認被告丁○○涉犯刑法第三百三十九條第一項之詐欺
    取財罪，無非係以告訴人丙○○之指訴，復有委託契約書、
    支票、本票影本、丁○○借據與存證信函等資料佐參。且被
    告三人明知與基隆書商不熟，卻訛騙告訴人取得票據債權，
    嗣後亦不將款項還給告訴人，彼等詐欺犯行堪予認定為其論
    據。訊之被告丁○○堅決否認有何詐欺取財犯行，辯稱：丙
    ○○是委託翁武雄討債，翁武雄再找陳振鎰幫忙討債，伊有
    跟翁武雄、陳振鎰去找丙○○，不知道係丙○○或陳振鎰有
    親自寫委託書給伊，委託書內容很單純，說委託伊去找紀斌
    雄先生，他當時已不在國內，丙○○不信任翁武雄二人，丙
    ○○常去伊天母家，當時伊在新光人壽上班當經理，才委託
    伊，他們是拿退票的支票去找紀斌雄討論債務的事情，當時
    法院都有假扣押了，伊沒有見過紀斌雄與他的家人，伊不知
    道他們有討到二百多萬元；當時丙○○有將票交給伊，但丙
    ○○將票交給伊的時候伊就將票交給陳振鎰，伊是被陳振鎰
    利用了，利用伊去向丙○○拿這些票出來。至伊跟丙○○借
    錢部分，當時是陳振鎰他們說要租車找紀斌雄需要錢，才跟
    丙○○借錢，並且借錢都有寫收據給他，當時伊也跟丙○○
    說伊會還，但是因為那時候陳振鎰他們跑掉了，丙○○誤會
    伊把兩百多萬的款項平分了，並且他都找人來向伊要錢，伊
    就不敢上班，天母家也不敢住，所以伊才沒有出面來處理等
    語。
四、經查：(1)告訴人指訴其於八十二年間遭紀氏公司負責人紀斌
    雄倒債一千餘萬元，嗣於八十七年間經友人林幸傑之介紹而
    認識同案被告翁武雄，且於八十七年十月一日委任同案被告
    翁武雄處理其與紀斌雄間之債款糾紛，並交付其所持有之紀
    氏公司紀斌雄簽發之支票、本票及案外人紀國隆簽發之支票
    等憑證予同案被告翁武雄。嗣同案被告翁武雄再帶同被告丁
    ○○、同案被告陳振鎰與告訴人相識，告訴人復於八十八年
    一月四日委託被告丁○○處理其與紀斌雄間之債款糾紛，並
    交付上開支票、本票等債權憑證予被告丁○○等情，業據告
    訴人提出委託契約書（委任人係告訴人、受任人係同案被告
    翁武雄）、上開支票、本票及被告丁○○提出之委託書（委
    任人係丙○○，受任人係被告丁○○）附卷可稽（見臺灣臺
    北地方法院檢察署八十八年度偵字第一一○○五號卷第五頁
    至第十九頁、臺灣士林地方法院九十二年度易字第六一四號
    卷第四二頁），且為被告丁○○、同案被告翁武雄、陳振鎰
    所不否認。由上述觀之，告訴人與被告丁○○、同案被告翁
    武雄、陳振鎰等人原不相識，告訴人係因持有紀氏公司紀斌
    雄等簽發之上開支票、本票等憑證，乃委託同案被告翁武雄
    、被告丁○○處理此債權債務事宜，告訴人與同案被告翁武
    雄、被告丁○○間顯有民事委任關係存在。茲公訴人認告訴
    人交付上開支票、本票係因受被告三人共同詐騙所致，即被
    告三人明知與基隆書商不熟，卻訛騙告訴人而取得上開票據
    ，惟被告三人均堅決否認有向告訴人談及與基隆書商熟識之
    情，告訴人就此復未提出其他積極證據足資證明，已不得遽
    採；且告訴人係於八十七年十月一日與同案被告翁武雄及於
    八十八年一月四日與被告丁○○分別簽訂委託契約，觀諸上
    開契約內容，並非委託被告三人共同處理此債權債務事宜，
    亦未載明被告三人因與基隆書商熟識而受託等情，實難認渠
    等有何告訴人所指此共同施以詐術情事。(2)又證人即紀斌雄
    之妻紀劉明媛於本院審理時證稱：伊先生紀斌雄過世後，有
    兩個人來伊家說要討債，並提出丙○○的委託書及一些債權
    憑證，伊公公紀福來有籌二百二十萬元現金給對方，對方有
    把債權憑證還給伊等，也有簽收字條給伊等，當時伊很害怕
    躲在樓上，所有事情都是伊公公在處理，伊沒有見過來討債
    的人，伊並不認識翁武雄、丁○○、陳振鎰等語（見本院九
    十三年十二月六日、九十四年五月九日審判筆錄），並提出
    被告丁○○於八十八年三月一日所具名已還清債務之證明單
    據在卷可憑。而被告丁○○於偵、審中則供稱：伊與陳振鎰
    有去新店紀斌雄家討債，當時他家裡有十幾個年輕人，就帶
    我們到附近的咖啡店，告訴我們紀斌雄已死，並拿三十萬元
    給陳振鎰，叫伊簽收三十萬元（伊與陳振鎰各分得十五萬元
    ），陳振鎰就把紀氏公司一千多萬元的票還給他們，伊當場
    還質疑陳振鎰，為何一千多萬元的債務只以三十萬元處理，
    陳振鎰就跟伊說，他會去向丙○○交代，且會幫伊把押在丙
    ○○那裡的支票拿回來，後來陳振鎰就一直躲著伊等語（見
    臺灣士林地方法院檢察署九十年八月二十三日訊問筆錄、臺
    灣士林地方法院九十二年十月二十一日準備程序筆錄、本院
    九十三年六月十四日準備程序筆錄）。由上述證人紀劉明媛
    之證述及被告丁○○之供述觀之，渠等對於丁○○、陳振鎰
    因處理此債款糾紛而自紀氏公司處取得多少款項之陳述固有
    不同，同案被告陳振鎰甚至供稱並未因此取得任何款項，惟
    被告丁○○、同案被告陳振鎰確有依與告訴人簽訂之委託契
    約而以受任人之身分前往處理此債款糾紛，則堪認定，雖然
    渠等之後處理此債款糾紛之結果，有違背告訴人之本意，但
    不得因此即認被告丁○○、同案被告陳振鎰自始係以詐術之
    方法，使告訴人陷於錯誤而交付上開支票、本票。至於被告
    丁○○、同案被告陳振鎰既受託為告訴人處理事務，竟違背
    其任務，未經告訴人之同意或授權，即逕將上開支票、本票
    等債權憑證交還紀氏公司，致生損害於告訴人之財產，應屬
    涉犯背信罪嫌之範疇，核與詐欺取財無涉。(3)另公訴人雖先
    後於本院九十三年六月十四日、九十四年五月九日審理時就
    前開被告等受託討債部分變更起訴法條為刑法第三百三十五
    條第一項之侵占罪嫌，復於九十四年六月十四日審理時認被
    告之行為可成立詐欺或侵占或背信罪嫌等語。惟按法院不得
    就未經起訴之犯罪審判，而有罪之判決，得就起訴之犯罪事
    實，變更檢察官所引應適用之法條者，應以起訴之事實為限
    ，刑事訴訟法第二百六十八條、第三百條分別定有明文。而
    所謂得就起訴之犯罪事實，變更檢察官所引應適用之法條，
    係指法院於不妨害事實同一之範圍內，得自由認定事實而為
    適用法律，必不變更起訴之犯罪事實，僅變更其法條始有適
    用，如其起訴之基本社會事實並非同一，自無變更起訴法條
    而逕行論罪之餘地（最高法院八十七年度臺上字第二五四一
    號判決意旨參照）。觀諸本案起訴書所載被告丁○○此部分
    涉犯之事實，係認被告丁○○與同案被告陳振鎰、翁武雄共
    同意圖為自己不法之所有，向告訴人訛稱與基隆書商熟識，
    可透過書商購買書籍，再以書款抵債還錢之方式，使告訴人
    陷於錯誤而將上開支票、本票交付渠等處理，是本案起訴之
    犯罪事實，顯係詐欺取財，並未論及被告丁○○有何易持有
    為所有之不法侵占意圖，或有違背受託任務之背信行為；而
    詐欺取財、背信及侵占之基本社會事實並不相同，則依前揭
    說明，自無變更起訴法條之餘地，故公訴人於本院審理時變
    更起法條或僅言及（並非追加）被告丁○○此部分所為係構
    成刑法第三百三十五條第一項之侵占或刑法第三百四十二條
    第一項之背信罪，均有未合，併此敘明。
五、另查：被告丁○○本件被訴持玄聖興業有限公司（下稱玄聖
    公司）之支票向告訴人丙○○借款二十四萬元部分，被告辯
    稱當時係因受告訴人之託為向紀氏公司索討債款，而同時期
    向告訴人借款等情，有玄勝公司簽發之系爭支票暨退票理由
    單影本附卷可稽。又如前所論述，本件告訴人與被告丁○○
    、同案被告翁武雄、陳振鎰等人原不相識，告訴人係因持有
    紀氏公司紀斌雄等簽發之上開支票、本票等憑證，乃委託同
    案被告翁武雄、被告丁○○處理此債權債務事宜，告訴人與
    同案被告翁武雄、被告丁○○間顯已有民事委任關係存在；
    是公訴人認告訴人交付上開支票、本票係因受被告三人共同
    詐騙所致，即被告三人明知與基隆書商不熟，卻訛騙告訴人
    而取得上開票據，惟被告三人均堅決否認有向告訴人談及與
    基隆書商熟識之情，告訴人就此復未提出其他積極證據足資
    證明，已不得遽採；且告訴人係於八十七年十月一日與同案
    被告翁武雄及於八十八年一月四日與被告丁○○分別簽訂委
    託契約，觀諸上開契約內容，並非委託被告三人共同處理此
    債權債務事宜，亦未載明被告三人因與基隆書商熟識而受託
    等情，實難認渠等有何告訴人所指此共同施以詐術情事。則
    同期間被告持並非經拒絕往來之支票向告訴人借得同額之款
    項，在被告丁○○另就每次所借得之款項同時尚出具借據與
    告訴人（有告訴人所提之各該借據附卷可參）之情下，顯難
    認被告丁○○係基於不法意圖而施詐術並致告訴人陷於錯誤
    方借款與被告丁○○甚明。即依前開之規定與說明，被告丁
    ○○此部分之所為亦與刑法詐欺取材罪之要件尚屬有間。
六、綜上所述，被告丁○○並無對告訴人施用詐術之情事，告訴
    人亦未陷於錯誤，本件公訴人所提出之證據或所指出之證明
    方法，尚不足為被告丁○○有罪之積極證明，或說服本院形
    成被告丁○○有罪之心證。此外，復查無其他積極之證據足
    資證明被告丁○○確有公訴人所指詐欺取財之犯行，不能證
    明被告丁○○之犯罪事實，依法自應諭知無罪之判決。至於
    被告丁○○涉犯之背信犯行，應由檢察官另行偵辦起訴，附
    此敘明。
據上論斷，應依刑事訴訟法第三百零一條第一項，判決如主文。
本案經檢察官乙○○到庭執行職務。
中    華    民    國    九十五  年   二   月   十四   日
                    臺灣臺中地方法院刑事第十五庭
                            審判長法  官  張智雄
                                  法  官  黃松竹
                                  法  官  洪堯讚
上為正本係照原本作成
如不服本判決，應於送達後十日內向本院提出上訴狀（須附繕本
），上訴於臺灣高等法院臺中分院。
中    華    民    國    九十五  年   二   月   十四   日
                                  書記官  樓希英


司法院資訊處製作；財團法人民間司法改革基金會備份。
